【裁判字號】    99,上易,14
【裁判日期】    990413
【裁判案由】    侵權行為損害賠償
【裁判全文】
臺灣高等法院民事判決                  99年度上易字第14號
上  訴  人  中興大業巴士股份有限公司
法定代理人  甲○○
訴訟代理人  朱麗真律師
被 上 訴人  丁○○
            乙○○
            丙○○
上列當事人間請求侵權行為損害賠償事件，上訴人對於中華民國
98年11月20日臺灣臺北地方法院98年度重訴字第10號第一審判決
提起上訴，本院於99年3月30日言詞辯論終結，判決如下：
    主  文
原判決關於命上訴人連帶給付被上訴人丁○○超過新臺幣貳拾貳
萬貳仟伍佰陸拾陸元本息；被上訴人乙○○、丙○○各超過新臺
幣壹拾萬元本息部分，及各該部分假執行之宣告，暨關於上訴部
分之訴訟費用之裁判均廢棄。
前開廢棄部分，被上訴人在第一審之訴及其假執行之聲請均駁回
。
其餘上訴駁回。
第一審關於上訴部分訴訟費用及第二審訴訟費用由上訴人連帶負
擔五分之二，餘由被上訴人各負擔五分之一。
    事實及理由
壹、程序方面：
一、按連帶債務人中之一人受確定判決，而其判決非基於該債務
    人之個人關係者，為他債務人之利益，亦生效力，民法第27
    5條定有明文。債權人以各連帶債務人為共同被告提起給付
    之訴，被告一人提出非基於其個人關係之抗辯有理由者，對
    於被告各人即屬必須合一確定，自應適用民事訴訟法第56條
    第1項之規定，最高法院33年上字第4810號判例可資參照。
    是債權人以各連帶債務人為共同被告提起給付之訴，以被告
    一人提出非基於其個人關係之抗辯，而經法院認為有理由者
    為限，始得適用民事訴訟法第56條第1項之規定（最高法院
    41年台抗字第10號判例參照）。本件上訴人中興大業巴士股
    份有限公司提起上訴，主張原審共同被告戊○○之過失行為
    與被害人邱陳俸之死亡間，無相當因果關係，原審於核算戊
    ○○與邱陳俸之過失比例前，即將強制汽車責任保險給付先
    行扣除，亦屬違誤等語，核屬非基於上訴人個人關係之抗辯
    ，而本院審理結果，認此部分上訴非無理由（詳後述），依
    前開說明，其上訴效力及於未提起上訴之戊○○，爰將戊○
    ○併列為視同上訴人進行本件訴訟程序（另行審結），合先
    敘明。
二、被上訴人未於言詞辯論期日到場，核無民事訴訟法第386條
    各款所列情形，爰依上訴人之聲請，為一造辯論之判決。
貳、實體方面：
一、被上訴人起訴主張：視同上訴人戊○○於上訴人公司擔任公
    車駕駛乙職，於民國96年3月19日12時許駕駛車號147-AC 大
    客車，沿臺北市○○路公車專用道南往北方向直行，行駛至
    該路段與民權東路口，因搶快疏未注意，貿然左轉且未暫停
    讓行人優先通過，左前車頭撞擊到僅依號誌燈行進於行人穿
    越道之行人邱陳俸，致其當場倒地，受有頭部外傷併蜘蛛網
    膜下出血、左側顴骨骨折、左側肋骨骨折等傷害，經送醫住
    院，仍於96年4月23日因多處骨折引發敗血症而死亡。戊○
    ○應負侵權行為損害賠償責任，上訴人係戊○○之僱用人，
    應與戊○○連帶負損害賠償責任。伊為邱陳俸之子女，被上
    訴人丁○○因而支出醫療費、看護費及其他增加生活上支出
    費用計新臺幣（下同）127,264元，另支出喪葬費用30萬元
    ，且自大陸工作地往返台灣多次，心力交瘁、傷痛逾常，受
    有精神上損害140萬元，扣除上訴人前已支付之醫藥費3萬元
    、強制汽車責任保險之傷害保險金72,586元，被上訴人丁○
    ○所受損害為1,724,678元。被上訴人乙○○、丙○○因照
    護邱陳俸，往返醫院與家庭、工作場所，擔心煎熬所受折磨
    ，難以言喻，各受有精神上損害120萬元。爰依民法第184條
    第1項前段、第192條第1項、第194條、第188條第1項前段之
    規定，求為命上訴人與戊○○應連帶給付被上訴人丁○○、
    乙○○、丙○○分別為1,724,678元、120萬元、120萬元，
    及均加計自刑事附帶民事訴訟起訴狀繕本送達翌日即96年11
    月24日起算法定遲延利息之判決等語（原審判命上訴人與戊
    ○○應連帶給付被上訴人丁○○、乙○○、丙○○分別為46
    3,601元、30萬元、30萬元，及均自96年11月24日起至清償
    日止，按年息百分之五計算之利息，駁回被上訴人其餘之訴
    。上訴人就其敗訴部分不服，提起上訴，被上訴人就其敗訴
    部分，則未聲明不服）。
二、上訴人則以：依邱陳俸車禍住院之醫院診斷證明書所載，並
    未言及「腸胃道出血、左側鎖股骨折、泌尿道感染」等，可
    見邱陳俸之死亡原因「敗血症」是否導因於原先之車禍傷勢
    ，尚非無疑。且法務部法醫研究所鑑定報告內亦載明：「正
    常人同樣情況、條件下尚可復原」，顯見戊○○之駕駛過失
    行為與邱陳俸之死亡間並無相當因果關係。縱認戊○○應負
    過失侵權行為損害賠償責任，原審於核算戊○○與邱陳俸之
    過失比例前，即將強制汽車責任保險給付先行扣除，亦有違
    誤等語，資為抗辯。並於本院上訴聲明：(一)原判決廢棄。(二)
    上開廢棄部分，被上訴人在第一審之訴及假執行之聲請均駁
    回。
三、被上訴人主張戊○○原於上訴人公司擔任公車駕駛乙職，於
    96年3月19日12時許駕駛車號147-AC之280線公車，沿臺北市
    ○○路公車專用道南往北方向直行行駛至民權東路口欲左轉
    彎時，因行經行人穿越道時未暫停讓行人通行，左前車頭撞
    擊到在路口西側行人穿越道上之邱陳俸，致邱陳俸當場倒地
    ，受有頭部外傷併蜘蛛網膜下出血、左側顴骨骨折、左側肋
    骨骨折等傷害，邱陳俸經送醫住院，仍於96年4月23日死亡
    。被上訴人丁○○為邱陳俸支出醫療費、看護費及其他增加
    生活上支出費用計127,264元（其中住院期間伙食費為5,150
    元），另支出喪葬費用計47,990元之事實，已據被上訴人提
    出死亡證明書（見附民卷第9頁）、費用收據（見附民卷第1
    2至23頁）、喪葬費用支出收據（見原審卷第124至126頁）
    為證，並有臺北市政府警察局交通警察大隊97年10月13日北
    市警交大事字第09733914700號函所附道路交通事故初步分
    析研判表、道路交通事故現場圖、交通事故補充資料表、談
    話紀錄表、道路交通事故調查報告表(一)、(二)、行車紀錄紙、
    現場相片（見原審卷第5至13頁、第15至19頁）在卷可稽，
    堪信此部分事實為真實。又戊○○駕駛公車行經行人穿越道
    時未暫停讓行人通行，因而撞擊在路口西側行人穿越道上亦
    未依號誌指示穿越道路之邱陳俸，致邱陳俸受傷，有應注意
    、能注意而未注意之過失之情，此有臺北市車輛行車事故鑑
    定委員會函暨所附之行車事故鑑定意見書、臺北市政府交通
    局函暨所附車輛行車事故覆議委員會鑑定覆議意見書（見原
    法院96年度交易字第276號刑事業務過失卷第83至87頁、第
    141至143頁）、邱陳俸馬偕紀念醫院乙種診斷證明書（見臺
    灣臺北地方法院檢察署96年度偵字第6968號卷第13頁）在卷
    可憑，亦堪信此部分事實為真實。
四、上訴人雖辯稱戊○○上開過失行為與邱陳俸之死亡間無因果
    關係等語，惟：
  (一)按損害賠償之債，以有損害之發生及有責任原因之事實，並
    二者之間，有相當因果關係為成立要件。故侵權行為之成立
    ，除須行為人具備故意或過失，且為不法之加害行為，並侵
    害被害人權利、發生損害外，加害行為與損害間尚須具有因
    果關係，始足當之。所謂相當因果關係，係指依經驗法則，
    綜合行為當時所存在之一切事實，為客觀之事後審查，認為
    在一般情形下，有此環境、有此行為之同一條件，可發生同
    一之結果者，則該條件即為發生結果之相當條件，行為與結
    果即有相當之因果關係。又按受傷後因病身死，應視其病是
    否因傷所惹起，如係因傷致病，因病致死，則加害者不能辭
    傷害致人於死罪責（最高法院24年上字第471號判例參照）
    。
  (二)被害人邱陳俸於96年3月19日事故後送馬偕紀念醫院救治，
    經診斷受有頭部外傷併蜘蛛網膜下出血、左側顴骨骨折、左
    側肋骨骨折等傷害，當日即轉送博仁綜合醫院住院（同年3
    月19日至4月6日、4月6日至4月13日均於外科住院，同年4月
    13日至4月23日在胸腔內科住院），迄同年4月23日因頭部外
    傷、右側肋骨多處骨折、左側鎖骨骨折、左側顴骨骨折合併
    臥床，引起敗血症死亡，有前開馬偕紀念醫院乙種診斷證明
    書、死亡證明書，及博仁綜合醫院、馬偕紀念醫院病歷資料
    （見刑事業務過失致死卷第96至121頁、第170至179頁）附
    卷可憑。
  (三)本件經送法務部法醫研究所鑑定邱陳俸之死亡原因，研判結
    果為：被害人邱陳俸於96年3月19日行走時遭大客車撞擊，
    看似撞擊力道不大，但77歲老嫗仍導致長期臥床，尤以左鎖
    骨骨折long splint固定，右肋骨骨折，明顯影響正常生活
    機能。被害人邱陳俸於96年4月23日死亡，於車禍後35天死
    亡，但死亡前主以長期臥床，生活功能不佳、無法起床，併
    發尿道感染及多器官衰竭，最後因呼吸衰竭及多器官衰竭而
    死亡。被害人邱陳俸於馬偕醫院電腦斷層相片顯示支持有舊
    中風小病灶，且有糖尿病、白內障（雙眼）等因素，車禍受
    傷致死之責任尚有因果關係，但於正常人同樣情況、條件下
    尚可復原之推定原則下，似責任可較輕。綜合研判車禍與受
    傷和車禍與死亡之責任等均有因果關係，惟車禍造成死亡之
    責任似不大於30％至50％等情，有法醫研究所（97）醫文字
    第0971100491號法醫文書審查鑑定書在卷可考（見刑事過失
    致死卷第183至188頁）。依法醫研究所鑑定研判結果及前揭
    死亡證明書所載，堪認被害人邱陳俸係因車禍事故所受骨折
    等傷害，導致長期臥床，因而影響正常生活機能，併發尿道
    感染、器官衰竭及敗血症而死亡，各因素間為連鎖關係，依
    前揭判例之旨，具有致死責任之相當因果關係甚明。雖邱陳
    俸因年邁及有舊中風小病灶、糖尿病、白內障（雙眼）等舊
    疾，或因而體質較弱，然並無證據顯示邱陳俸之年歲或該疾
    病本身為足以直接致死之特殊因素，是關於本件因果關係相
    當性判斷上所考量之一般情形下，有此環境、有此行為之「
    同一條件」，當係指與被害人邱陳俸相同年歲而有該等舊疾
    之人，於發生車禍長期臥床時是否同會發生死亡之結果，而
    非與壯年無疾病之正常人，於發生車禍長期臥床時是否尚可
    復原相類比，是法醫研究所鑑定書關於「於正常人同樣情況
    、條件下尚可復原之推定原則下，似責任可較輕」之記載，
    並不代表與本件「同一條件」情形下將不會發生死亡之結果
    ，不影響本件侵權行為責任上關於因果關係相當性之認定。
    且戊○○上開業務過失致死犯行，亦經刑事判決認定屬實，
    經判決有罪在案，有原法院96年度交易字第276號刑事判決
    （見調解卷第4至8頁）可參，亦可佐明戊○○本件事故發生
    之過失行為，與被害人邱陳俸之死亡結果間，具有相當因果
    關係，應無疑義。
五、按因故意或過失，不法侵害他人之權利者，負損害賠償責任
    。不法侵害他人致死者，對於支出醫療及增加生活上需要之
    費用或殯葬費之人，亦應負損害賠償責任。不法侵害他人致
    死者，被害人之父、母、子、女及配偶雖非財產上之損害，
    亦得請求相當之賠償金額，民法第184條第1項前段、第192
    條第1項、第194條分別定有明文。查，戊○○因業務過失駕
    車撞傷邱陳俸致死，被上訴人丁○○因而支出醫療費、看護
    費及其他增加生活上支出共127,264元，殯葬費用計47,990
    元之事實，已如前述，其請求此部分之損害賠償，依上開規
    定，自應准許。次查，被上訴人丁○○、乙○○、丙○○係
    被害人邱陳俸之子女，被上訴人丁○○平日負責撫養邱陳俸
    ，邱陳俸突遭橫禍身亡，被上訴人丁○○悲慟逾恆，莫可名
    狀，家庭團圓天倫之樂永難回復，精神上之痛苦自屬顯然。
    其餘被上訴人則因其母驟逝，破壞天倫之樂不再，渠等身心
    亦受極大之創傷與痛苦。被上訴人依上開規定，請求上訴人
    賠償精神慰藉金即屬有據。茲斟酌被上訴人受創之情形，及
    戊○○行為之不法程度，另審酌上訴人公司登記資本總額為
    293,294,220元，95年財產總額為404,151,815元，戊○○係
    62年7月10日出生，事故發生時年僅33餘歲，於上訴人公司
    擔任職業駕駛工作，95年之薪資所得為503,635元，名下無
    其他財產，有稅務電子閘門財產所得調件明細表可稽（見原
    審卷第153至234頁、101頁）；被害人邱陳俸19年4月2日出
    生，當時年齡為77歲；被上訴人丁○○、乙○○及丙○○出
    生年月日依序為54年4月16日、36年10月10日、45年1月30日
    ，當時年齡各為41歲、59歲、51歲餘，及其經濟狀況（稅務
    電子閘門財產所得調件明細表見原審卷第86至87、92、97頁
    ）等，認被上訴人丁○○請求之精神慰藉金應以120萬元、
    被上訴人乙○○及丙○○請求之精神慰藉金應各以100萬元
    為適當公允。是則，被上訴人丁○○得請求賠償金額合計為
    1,375,254元、被上訴人乙○○及丙○○各得請求100萬元。
六、另按損害之發生或擴大，被害人與有過失者，法院得減輕其
    賠償金額或免除之，為民法第217條第1項所明定。本件車禍
    肇因於戊○○駕駛大客車沿臺北市○○路公車專用道南往北
    方向行駛至民權東路口欲左轉彎，本應注意汽車行經行人穿
    越道，遇有行人穿越時，無論有無交通指揮人員指揮或號誌
    指示，均應暫停讓行人通行，因疏未注意，見松江路南北向
    行車號誌為左轉箭頭綠燈即貿然左轉，適有同向行人即被害
    人邱陳俸在路口西側行人穿越道上，原於行人專用號誌為綠
    燈時前行，因年事已高而步行緩慢，於行人專用號誌變為紅
    燈時（此時同向行車號誌為左轉箭頭綠燈），僅行至民權東
    路西往東方向公車專用道候車亭附近，本應注意行人穿越道
    路，有交通指揮人員指揮或有燈光號誌指示者，應依交通指
    揮人員之指揮或號誌之指示前進，亦疏未注意，未於行人專
    用號誌為紅燈時停止而仍繼續前行，是以戊○○於行人穿越
    道有行人穿越時未暫停讓行人先行通過，為本件車禍發生之
    肇事主因，被害人邱陳俸未依號誌指示穿越道路則為肇事次
    因，有前開臺北市車輛行車事故鑑定覆議委員會鑑定覆議意
    見書足憑，是被害人邱陳俸就本件車禍之發生與有過失。原
    審斟酌肇事情狀，認戊○○應負擔十分之六之過失責任，被
    害人邱陳俸則應負擔十分之四之過失責任，亦屬適當。經過
    失相抵後，被上訴人丁○○得請求賠償金額為825,152元、
    被上訴人乙○○及丙○○各得請求60萬元。
七、再按受僱人因執行職務，不法侵害他人之權利者，由僱用人
    與行為人連帶負損害賠償責任；因連帶債務人中之一人為清
    償、代物清償、提存、抵銷或混同而債務消滅者，他債務人
    亦同免其責任，民法第188條第1項前段、第274條分別定有
    明文。又按保險人依本法規定所為之保險給付，視為被保險
    人損害賠償金額之一部分；被保險人受賠償請求時，得扣除
    之，強制汽車責任保險法第32條亦定有明文。查，戊○○於
    車禍發生當時擔任上訴人公司之職業大客車駕駛，因執行駕
    駛職務不慎撞及被害人邱陳俸致死亡，上訴人為僱用人自應
    與受僱人戊○○連帶負損害賠償責任。復查，被上訴人自承
    上訴人業已支付部分醫藥費3萬元，且被上訴人丁○○已具
    領強制汽車責任保險傷害保險金72,586元、死亡保險金50萬
    元；被上訴人乙○○、丙○○亦分別領得強制汽車責任保險
    死亡保險金各50萬元，上開醫療給付及保險金應於受賠償請
    求時扣除。是被上訴人丁○○得請求損害賠償金額222,566
    元，被上訴人乙○○、丙○○得請求之損害賠償金額各為10
    萬元，依前揭侵權行為法則之規定，上訴人應與戊○○就上
    開損害賠償金額負連帶賠償責任。
八、綜上所述，被上訴人丁○○、乙○○、丙○○本於侵權行為
    之法律關係，分別請求上訴人與戊○○連帶給付222,566元
    、10萬元、10萬元，及均自96年11月24日起至清償日止，按
    年息百分之五計算之利息，為有理由，應予准許。逾此部分
    之請求，為無理由，應予駁回。又上開應准許部分，被上訴
    人聲請宣告假執行，核無不合。至於被上訴人敗訴部分，其
    假執行之聲請失所附麗，應併予駁回。原審就超過上開應准
    許部分，為上訴人敗訴之判決，並為假執行之宣告，自有未
    洽。上訴意旨就此部分指摘原判決不當，求予廢棄改判，為
    有理由，爰廢棄原判決該部分，更為判決如主文第二項所示
    。至於上開應准許部分，原審判命上訴人連帶給付，並為假
    執行之宣告，核無違誤，上訴意旨，就此部分，仍執陳詞，
    指摘原判決不當，求予廢棄，為無理由，應駁回其上訴。
九、本件事證已臻明確，兩造其餘攻擊防禦方法及未經援用之證
    據，經審酌後核與判決結果不生影響，爰不一一論述，附此
    敘明。
據上論結，本件上訴為一部有理由，一部無理由。依民事訴訟法
第450條、第449條第1項、第79條、第85條第2項，判決如主文。
中    華    民    國    99    年    4     月    13    日
                  民事第十庭
                        審判長法  官  黃豐澤
                              法  官  吳謀焰
                              法  官  林麗玲
正本係照原本作成。
不得上訴。
中    華    民    國    99    年    4     月    13    日
                              書記官  陶美玲

司法院資訊處製作；財團法人民間司法改革基金會備份。
